臺灣臺北地方法院刑事判決
111年度易字第456號
公  訴  人  臺灣臺北地方檢察署檢察官
被      告  曾韋禎



上列被告因妨害名譽案件，經檢察官提起公訴（110年度偵字第3
5826號），本院判決如下：
    主  文
曾韋禎犯散布文字誹謗罪，處有期徒刑貳月，如易科罰金，以新
臺幣壹仟元折算壹日。
    事  實
一、曾韋禎與黃揚明均為媒體從業人員，曾韋禎因不認同黃揚明
    之行事風格及言論立場，於民國110年10月6日某時間偶見黃
    揚明在Facebook網站個人網頁就前立法委員陳柏惟所涉肇事
    逃逸案件所發表之意見有所不滿，乃基於公然侮辱及誹謗之
    犯意，於110年10月6日下午3時許，在臺北市中山區某處以
    電腦設備連結網際網路，登入Facebook網站，在其個人網頁
    發表內容略為：「黃某就是最可恥的媒體敗類 這傢伙令人
    不齒的事蹟罄竹難書。這次就配合紅色勢力操作，斷章取義
    判決書，兩度影射陳柏惟酒駕，還逼宮柯文哲須罷Q；甚至
    拿簡肇棟當年的事來扯。...」文章，並擷取黃揚明在個人
    網頁所發表之文章擷圖，使不特定之Facebook網站均得藉由
    瀏覽曾韋禎之文章而得知其指射對象即為黃揚明本人，以此
    方式公然侮辱黃揚明，並不實傳述黃揚明有與中共勢力合作
    之情形，足以貶損黃揚明之人格及名譽。
二、案經黃揚明訴由臺北市政府警察局南港分局報告臺灣士林地
    方檢察署檢察官陳請臺灣高等檢察署檢察長令轉臺灣臺北地
    方檢察署偵查起訴。
    理  由
壹、證據能力：
一、按被告以外之人於審判外之陳述，雖不符同法第159條之1至
    159條之4之規定，而經當事人於審判程序同意作為證據，法
    院審酌該言詞陳述或書面陳述作成時之情況，認為適當者，
    亦得為證據。又當事人、代理人或辯護人於法院調查證據時
    ，知有第159條第1項不得為證據之情形，而未於言詞辯論終
    結前聲明異議者，視為有前項之同意，刑事訴訟法第159條
    之5第1、2項亦定有明文。被告曾韋禎就本判決所引用其餘
    被告以外之人於審判外之言詞或書面陳述之證據能力，於本
    院審判期日中均未予爭執，且迄至言詞辯論終結前亦未聲明
    異議，本院審酌該等具有傳聞證據性質之證據製作時之情況
    ，並無不能自由陳述之情形，亦未見有何違法取證或其他瑕
    疵，且與待證事實具有關聯性，認為以之作為證據應屬適當
    ，自均有證據能力。
二、至本院以下所引用非供述證據部分，並無證據證明係公務員
    違背法定程序所取得，是依刑事訴訟法第158條之4反面解釋
    ，即具證據能力。
貳、認定事實所憑之證據及理由：
一、訊據被告曾韋禎固坦承有於前揭時、地，以電腦設備連結網際網路登入Facebook網站，復在其個人網頁發表上揭內容文章，並擷取告訴人黃揚明在個人網頁所發表之文章擷圖之事實，惟矢口否認有何公然侮辱及加重誹謗犯行，辯稱：其實陳柏惟只是肇事逃逸，沒有酒駕，但因告訴人之惡意誤導，導致當天包括國民黨陣營和媒體全部罵陳柏惟酒駕，因為擷圖的話不能複製、貼上，無法以圖片搜尋到是何人發的，所以伊刻意使用擷圖的方式呈現告訴人偏頗的說法，是為凸顯事實、就事論事，姓黃的是臺灣大姓，伊沒有指是誰，沒有要攻擊告訴人，是告訴人自己對號入座云云。　　
  二、經查：
　　㈠被告曾韋禎於上開時、地以前揭方式在其Facebook網站個人網頁上張貼前開內容文字等情，業據被告於警詢、偵查、原審及本院坦承不諱（見臺灣士林地方檢察署110年度偵字第20687號卷【下稱士檢卷】第7至10頁、臺灣臺北地方檢察署110年度偵字第35826號卷【下稱北檢卷】第21至23頁、本院111年度審易字第181號卷【下稱審易卷】第50至52頁、本院111年度易字第456號卷【下稱易字卷】第40至47頁），核與證人即告訴人黃揚明於警詢之證述情節相符（見士檢卷第21至22頁），且有被告及告訴人於Facebook發表之文章列印畫面在卷可稽（見士檢卷第25頁、北檢卷第15頁），此部分事實首堪認定。
　　㈡按「侮辱」係以使人難堪為目的，直接以言語、文字、圖畫或動作，表示不屑輕蔑或攻擊之意思，足以對於個人在社會上所保持之人格及地位，達貶損其評價之程度而言。查被告前揭擷取告訴人個人網頁所發表之文章擷圖，用以特定指射對象為告訴人，指稱告訴人是「最可恥的媒體敗類」、「令人不齒的事蹟罄竹難書」等文字用語，依一般社會通念，「可恥」、「令人不齒」係意指人所從事的活動，違背公共道德，而被眾人所唾棄、令人感到羞恥之行為，亦有形容品性惡劣，且不知自己所為係違背道德、良知之行為而仍任意而為；「敗類」則意係描述品行敗壞，道德低下之人。是上開用語，均屬嚴重負面用語，寓有貶抑他人人格及社會評價之意，屬抽象謾罵而侮辱他人之語詞。故被告於網頁內發表上開用語，令不特定人均得以點閱瀏覽，確均足以毀損告訴人人格及名譽甚明。
　　㈢司法院大法官釋字第509號解釋文謂：「言論自由為人民之
      基本權利，憲法第11條有明文保障，國家應給予最大限度
      之維護，俾其實現自我、溝通意見、追求真理及監督各種
      政府或社會活動之功能得以發揮。…刑法同條（310條）第
      3項前段以對誹謗之事，能證明其為真實者不罰，係針對
      言論內容與事實相符者之保障，並藉以限定刑罰權之範圍
      ，非謂指摘或傳述誹謗事項之行為人，必須自行證明其言
      論內容確屬真實，始能免於刑責。惟行為人雖不能證明言
      論內容為真實，但依其所提證據資料，認為行為人有相當
      理由確信其為真實者，即不能以誹謗罪之刑責相繩，亦不
      得以此項規定而免除檢察官或自訴人於訴訟程序中，依法
      應負行為人故意毀損他人名譽之舉證責任，或法院發現其
      為真實之義務。…」理由書亦謂：「…刑法第310條第3項前
      段規定：『對於所誹謗之事，能證明其為真實者，不罰。』
      係以指摘或傳述足以毀損他人名譽事項之行為人，其言論
      內容與事實相符者為不罰之條件，並非謂行為人必須自行
      證明其言論內容確屬真實，始能免於刑責。…」是行為人
      雖不能證明其言論內容為真實，但依其所提證據資料，認
      為行為人有相當理由確信其為真實者，雖其言論已侵害他
      人名譽，仍屬言論自由保障下被允准之行為，而否定其違
      法性，不能以誹謗罪之刑責相繩。又行為人是否有相當理
      由確信所指摘或傳述之事為真實，係行為人之主觀心態，
      在訴訟上難以直接證明，必須藉助客觀事實來證明，然行
      為人對事實之查證應至何程度，始能認定行為人有相當理
      由確信所指摘或傳述之事為真實，亦即行為人是否已盡合
      理之查證義務，應依一般社會生活經驗，綜合考量言論侵
      害名譽之對象（公眾人物自願進入公共領域，縱屬私領域
      行為，因事關公眾人物價值觀、品德而影響公共政策之形
      成，個人名譽對言論自由應為較高程度之退讓。而具有影
      響力之人民團體、企業組織則因掌握社會較多權力或資源
      分配，亦應受到較大程度之公眾檢驗）、程度（侵害程度
      愈高，查證義務愈高）、傳播方式（散布力愈強，查證義
      務愈高）、言論與公共利益之關聯性（公益性愈高，查證
      義務愈低）、時效性（愈具時效，查證義務愈低）、消息
      來源可信度（可信度愈低，查證義務愈高）、查證成本與
      可能性等因素具體判斷之。又言論內容除「事實陳述」外
      ，尚包括「意見表達」，「事實陳述」始有真實與否之問
      題，「意見表達」係行為人依個人之主觀價值判斷，表達
      自己對於特定事物之主觀意見、評論或批判，無所謂真實
      與否。刑法第311條第3款規定，以善意發表言論，對於可
      受公評之事而為適當評論者，不罰。所謂「善意」，係指
      非專以貶損他人名譽為目的。行為人只要針對可受公評之
      事提出其主觀意見、評論或批判，而非以毀損他人名譽為
      唯一目的，即可推定行為人係出於善意。所謂「可受公評
      之事」，即依該事實之性質，在客觀上係可接受公眾評論
      者。行為人只要對於可受公評之事，依個人之主觀價值判
      斷，表達自己之主觀意見、評論或批判，而無人身攻擊性
      之言論，縱用語不留餘地或尖酸刻薄，仍屬適當之言論。
      至於行為人之意見、評論或批判是否正確，則非所問。又
      行為人之言論，係客觀陳述事情的實在情形，或主觀表達
      個人之意思和見解，固難期涇渭分明，惟行為人如係以客
      觀事實為基礎表達主觀意見，無論其是否夾論夾敘，既可
      劃分「事實陳述」與「意見表達」，自不因整體言論中含
      有「意見表達」成分，即置「事實陳述」之真偽於不顧。
      惟為免言論自由遭過度箝制，以致形成「寒蟬效應」，在
      難以劃分「事實陳述」與「意見表達」之情形，應為有利
      於行為人之認定，且行為人所為與公共利益有關之事實陳
      述，亦不必與真實情形分毫不差，祗要其主要部分與真實
      情形相符，即無需以誹謗罪之刑責相繩。並按誹謗罪所保
      護之「名譽」，係社會對個人之人格價值所為評價（一般
      謂之形象或名聲）。所「指摘或傳述之事」，須為足以毀
      損他人社會評價之具體事實，至該事實之時間、場所或手
      段，是否鉅細靡遺，則非所問。且該具體事實只須有毀損
      他人社會評價之危險即足，至他人社會評價是否受損，亦
      非所問。又誹謗罪之故意，祇須行為人對於其指摘或傳述
      之事，足以毀損他人名譽具有認識及決意即足，至行為人
      是否認識所指摘或傳述之事之真實性，則非所問。查被告
      擷取告訴人個人網頁所發表之文章擷圖，僅憑其個人臆測
      ，即遽認媒體及國民黨報導指稱陳柏惟酒駕之事係告訴人
      惡意誤導所為，甚至直指告訴人為配合紅色勢力操作、逼
      宮柯文哲須罷Q云云，並未進行查證，是被告上開所公開
      發表文章內容已在具體指摘、傳述足以毀損告訴人名譽之
      事實，被告並未提出任何證據資料足認其有相當理由確信
      上開發表言論內容為真實，亦未盡合理查證，即驟然將其
      個人推測之事，透過臉書網頁公開發文，難認其在客觀上
      已盡合理查證義務，致其主觀上得以確信其所傳述之事為
      真實，故依上開說明，難謂被告就上開陳述均欠缺真實惡
      意而無誹謗之故意。依照上開說明，自不得解免散布文字
      誹謗罪責。
　　㈣至被告所辯伊沒有指是誰，沒有要攻擊告訴人，是告訴人
      對號入座一節，查被告於警詢、偵訊及本院審理時即坦稱
      ：「臉書上所指稱『黃某』文章是從黃揚明臉書上擷取而來
      」、「如果是彼此認識的人就會知道我是引用告訴人的文
      章」、「從告訴人擷圖，當然是指告訴人」等語（見士檢
      卷第9頁、北檢卷第22頁、易字卷第41頁），是被告所辯
      並未指明侮辱及誹謗之對象為告訴人云云，尚難採信。
　　㈤綜上所述，被告前揭所辯，委無足採，其上開公然侮辱及
      誹謗犯行，堪以認定，本件事證明確，被告犯行堪以認定
      。
參、論罪科刑：
一、按公然侮辱罪，係指漫然指罵，而未指有具體事實所為；誹謗罪則係指意圖散布於眾而指摘或傳述具體或可得具體足以損害他人名譽之事項，則應成立誹謗罪。核被告所為，係犯刑法第309條第1項之公然侮辱罪及同法第310條第2項之散布文字誹謗罪。被告以一行為同時觸犯上開二罪名，為想像競合犯，應依刑法第55條前段規定，從一重依刑法第310條第2項之加重誹謗罪論處。
二、爰以行為人之責任為基礎，審酌被告前即曾分別於105年、106年間均因妨害名譽案件，分別經法院判處拘役30日、20日確定，有臺灣高等法院被告前案紀錄表在卷可憑（見易字卷第11至18頁，均不構成累犯），竟未思悔改，而再度為本案犯行，且其具大學畢業之教育程度，自陳為網路媒體文字工作者，當認知媒體從業人員報導所具公信力之重要性，竟於未進行查證下，僅以個人推測，即利用公眾得以任意瀏覽之Facebook網頁，以文字傳述未經合理查證而足以貶抑告訴人名譽之不實內容，並加諸抽象性詆毀人格之謾罵詞語，在現今網際網路及媒體資訊流通迅速，所及範圍無遠弗屆之情況下，除損害告訴人之社會上評價及名譽外，顯無濟於其質疑社會議題之解決，並引起網友留言或加入謾罵反滋生更多爭議，行為實屬可議，且被告前已有數次妨害名譽前科紀錄，又再為本案犯行，亦見其尊重他人名譽法益之法治觀念甚薄弱，殊值非難，又被告犯後始終否認犯行，並稱上開登載之文字內容為其言論自由之錯誤觀念，犯罪後態度不佳，且迄未與告訴人達成和解等，兼衡被告之犯罪動機、目的及手段，暨被告在庭所陳之智識程度、家庭經濟情況及告訴人所受名譽上之損害及影響等一切情狀，量處如主文所示之刑，並諭知易科罰金之折算標準。
據上論斷，應依刑事訴訟法第299條第1項前段，判決如主文。
本案經檢察官洪敏超提起公訴，檢察官林淑玲到庭執行職務。
中　　華　　民　　國　　111 　年　　9 　　月　　15　　日
　　　　　　　　　刑事第二庭  法　官　曾正龍
上正本證明與原本無異。 
如不服本判決應於收受送達後20日內向本院提出上訴書狀，並應
敘述具體理由；其未敘述上訴理由者，應於上訴期間屆滿後20日
內向本院補提理由書（均須按他造當事人之人數附繕本）「切勿
逕送上級法院」。告訴人或被害人如對於本判決不服者，應具備
理由請求檢察官上訴，其上訴期間之計算係以檢察官收受判決正
本之日期為準。 因疫情而遲誤不變期間，得向法院聲請回復原
狀。
                              書記官  黃馨慧
中　　華　　民　　國　　111 　年　　9 　　月　　16　　日
附錄論罪科刑法條全文：
刑法第309條
公然侮辱人者，處拘役或九千元以下罰金。
以強暴犯前項之罪者，處一年以下有期徒刑、拘役或一萬五千元
以下罰金。

刑法第310條
意圖散布於眾，而指摘或傳述足以毀損他人名譽之事者，為誹謗
罪，處一年以下有期徒刑、拘役或一萬五千元以下罰金。
散布文字、圖畫犯前項之罪者，處二年以下有期徒刑、拘役或三
萬元以下罰金。
對於所誹謗之事，能證明其為真實者，不罰。但涉於私德而與公
共利益無關者，不在此限。